臺灣臺中地方法院民事判決　　　　　　　　　　　　　九十一年度訴字第九二七號
　　原　　　告
　　即反訴被告　丁○○
　　　　　　　　己○○
　　　　　　　　戊○○
　　　　　　　　丙　○
　　法定代理人　甲○○
　　即反訴原告　乙　○
　　複　代理人　庚○○
右當事人間因刑事附帶民事訴訟請求損害賠償事件，經刑事庭裁定移送民事庭，本院
判決如左：
    主    文
原告之訴及被告之反訴均駁回。
本訴訴訟費用由原告負擔；反訴訴訟費用由反訴原告負擔。
    事   實
甲、原告即反訴被告方面：
壹、本訴部分：
  一、聲明：被告應給付原告新台幣（下同）四百四十萬元，及自八十年十二月十六
      日起至清償日止，按年息百分之五計算之利息。
  二、陳述：
    (一)緣訴外人韓玉泉於民國六十一年十二月六日死亡，在臺灣遺有坐落臺中市○○
      路二三七巷五弄二八號之房屋一棟與台中市○區○○○段六五八地號之基地（
      房屋及基地以下簡稱南屯路房地），因韓玉泉在臺灣並無親屬，故由韓玉泉之
      在臺友人羅振亞（已於八十三年六月十二日死亡）及汪簡新（已於八十二年十
      一月十五日死亡）擔任遺產管理人，管理南屯路房地。而被告於七十九秋天，
      至安徽省貴池市，向韓玉泉之子女丁○○、韓麗惠、戊○○、韓中興，與配偶
      喻潤秋等五人表示：願代為處理韓玉泉在臺灣之南屯路房地遺產，並出示委託
      書例稿，要求其等照抄後，將委託書交給被告。被告返回到臺灣後，旋於八十
      年十月八日，以受到韓玉泉遺屬委託為理由，請求遺產管理人羅振亞、汪簡新
      將南屯路房地移轉過戶至被告名下，並於八十年十二月十六日辦理移轉登記完
      畢。嗣經原告丁○○一再函催被告遺產處理結果，被告始於八十一年五月二十
      八日將美金二萬二千四百三十元匯給丁○○，待丁○○查悉被告實未出售南屯
      路房地，遂提起告訴，經本院以九十年度易字第一○○六號刑事判決被告犯有
      侵占罪確定。
    (二)又喻潤秋於八十八年三月二十一日死亡，韓中興則於八十九年四月二十七日死
      亡，丙○為韓中興之女兒，對於韓玉泉之遺產得代位繼承，是以，原告丁○○
      、己○○、戊○○、丙○對於南屯路房地均有繼承之權利。
    (三)依照被告於刑事程序中之供述，南屯路房地當時市價新台幣五百萬元，經扣除
      被告匯給丁○○之美金二萬二千四百三十元（當時美金對新台幣匯率1:26.5，
      折合新台幣五十九萬四千三百九十五元）、被告所支付之郵匯費以及遺產稅三
      百六十元，並將上開應扣除之金錢從寬以六十萬元計算，被告實際侵占了四百
      四十萬元。從而，被告自應賠償原告所受損害四百四十萬元，以及自損害原因
      發生日即八十年十二月十六日起至清償日止，按年息百分之五計算之利息。
    (四)對於被告抗辯之陳述：
      1.縱認損害賠償請求權之時效已經完成，但是依照民法第一百九十七條第二項
        之規定，被告仍應返還所受之不當利益於被害人。
      2.被告受託代為處理原告先人韓玉泉之遺產，其受有出售南屯路房地之價款五
        百萬元利益，應依約扣除相關開支，將餘款給付予原告。
  三、證據：提出財團法人海峽交流基金會八九核字第四二三三五號證明書暨附件；
      九時核字第八九八一號證明書暨附件、建物登記謄本一份、土地登記謄本一份
      、本院八十九年度易字第一四八二號刑事判決審判筆錄一份、韓玉泉先生在台
      遺產保管委員會簡則資料一宗（以上均影本）為證。
貳、反訴部分：
  一、聲明：反訴原告之訴駁回。
  二、陳述：反訴原告所提出之單據除不能證明為管理南屯路房地所必須之支出，亦
      無法證明確實為其所繳納，況反訴被告係反訴原告所犯侵占罪案件中之受害人
      ，未受有任何利益。職是之故，反訴原告請求返還不當得利一百零八萬一千九
      百六十四元，實無理由。
乙、被告即反訴原告方面：
壹、本訴部分：
  一、聲明：原告之訴駁回。
  二、陳述：
    (一)本件原告所指摘之侵權行為發生在八十年十月八日，原告亦於事發當時即向臺
      灣臺中地方法院檢察署提出告訴，因此從八十年十月八日起原告之請求權即可
      行使，其時效亦開始起算，而侵權行為時效依上開規定為兩年，自八十年十月
      八日起至八十二年十月八日止即已屆滿，原告遲至九十一年三月四日始提起本
      訴，時效應已完成。
    (二)又原告指稱被告不法取得韓玉泉之遺產，然南屯路房地現仍登記於被告名下，
      並未出賣予他人，依照侵權行為之規定，原告僅能訴請回復原狀，不得逕行直
      接請求金錢賠償。縱使原告依照不當得利之法則請求，但被告所現存之利益為
      系爭房地之占有，且依照現行法令，大陸地區人士只要經過主管機關許可即可
      取得在臺灣地區之不動產，原告實無直接請求給付金錢之理。
貳、反訴部分：
  一、聲明：反訴被告應連帶給付反訴原告新台幣一百零八萬一千九百六十四元，及
      其中四十八萬一千九百六十四元自八十年十二月十六日起至清償日止，按年息
      百分之五計算之利息；另六十萬元自八十一年五月二十八日起至清償日止，按
      年息百分之五計算之利息。
  二、陳述：反訴原告自七十八年起即陸續就南屯路房地為反訴被告代墊費用新台幣
      四十八萬一千九百六十四元；又於八十一年五月二十八日匯寄美金二萬二千四
      百三十元予反訴被告，該部份之換算依反訴被告之計算方式，從寬以新台幣（
      下同）六十萬元計算，則反訴原告就管理南屯路房地及匯寄予反訴被告之金額
      合計為一百零八萬一千九百六十四元，因反訴原告為反訴被告處理上開事宜，
      使反訴被告受有無法律上原因之利益，爰依照不當得利之法則，請求反訴被告
      應連帶給付反訴原告一百零八萬一千九百六十四元，及其中四十八萬一千九百
      六十四元自八十年十二月十六日起至清償日止，按年息百分之五計算之利息；
      另六十萬元自八十一年五月二十八日起至清償日止，按年息百分之五計算之利
      息。
  三、證據：提出處理費用明細表一張、台中市政府戶政規費收據影本四張、台中市
      中山地政事務所特約土地登記代理人代辦費收據影本一張、台中市稅捐稽徵處
      七十八年至八十年之地價稅繳款書影本三份、購買票品證明單據影本二張、台
      中市政府不動產監證費繳納收據影本一張、臺灣省台中市土地登記規費收據影
      本一張、台中市稅捐稽徵處七十七年度房屋稅繳款書影本一張、台中市稅捐稽
      徵處土地增值稅繳款書影本一張、台中市稅捐稽徵處八十一年度契稅繳款書影
      本一張、台中市稅捐稽徵處工程受益費繳款書影本一張為證。
丙、本院依職權調閱本院八十九年度易字第一四八二號、九十年度易字第一○○六號
    刑事卷宗。
    理    由
甲、本訴部分：
一、繼承人有數人時，在分割遺產前，各繼承人對於遺產全部為公同共有，為民法第
    一千一百五十一條所明定。又公同共有物之處分及其他權利之行使，除公同關係
    所由規定之法律或契約另有規定外，應得公同共有人全體之同意，同法第八百二
    十八條第二項亦定有明文。此項規定，依同法第八百三十一條規定，於公同共有
    債權準用之。故繼承人因繼承而取得之遺產，於受侵害時，其所生之損害賠償債
    權，乃公同共有債權，如欲就此項債權為訴訟上之請求時，應由全體共有人為原
    告，始能謂當事人適格無欠缺。
二、本件原告主張：訴外人韓玉泉於六十一年十二月六日死亡，在臺灣遺有南屯路房
    地，而被告於七十九年秋天至安徽省貴池市，表示願受韓韓玉泉之繼承人，即韓
    玉泉之子女丁○○、韓麗惠、戊○○、韓中興，與配偶喻潤秋之委託，代為處理
    韓玉泉在臺灣之遺產，詎料被告取得委託書後，於八十年十二月十六日將南屯路
    房地移轉於自己名下，未將之出售，被告因而侵佔房屋價金四百四十萬元，又喻
    潤秋於八十八年三月二十一日死亡，韓中興則於八十九年四月二十七日死亡，丙
    ○為韓中興之女兒，對於韓玉泉之遺產得代位繼承，是以，原告丁○○、己○○
    、戊○○、丙○對於南屯路房地均有繼承之權利。故原告得依侵權行為之法則請
    求被告返還所受利益四百四十萬元，及自損害原因發生日即八十年十二月十六日
    起至清償日止，按年息百分之五計算之利息等語。
三、經查：韓玉泉於六十一年十二月六日死亡時，在大陸地區之繼承人為配偶喻潤秋
    ，與四名子女即韓中興、丁○○、韓麗惠、戊○○，而喻潤秋於八十八年三月二
    十一日死亡，韓中興則於八十九年四月二十七日死亡；韓中興之配偶為甲○○，
    其女兒為丙○等事實，業經安徽省貴池市公證處（二○○○）皖貴公證字第二三
    號公證書、安徽省貴池市公證處（二○○一）皖貴公證字第七號公證書證明屬實
    ，且上開公證書均經行政院指定之財團法人海峽交流基金會驗證無訛，有各該公
    證書及證明書影本在卷可考，應認確屬實情。是以，依照原告主張之原因事實以
    觀，則於八十年十二月十六日（原告主張被告侵占南屯路房地價金四百萬元之時
    點），繼承人喻潤秋、韓中興、丁○○、韓麗惠、戊○○對被告所得主張之請求
    權，核屬被繼承人韓玉泉之遺產受到侵害時所生之公同共有債權。次按，喻潤秋
    於八十八年三月二十一日死亡，其權利義務應由韓中興、丁○○、韓麗惠、戊○
    ○繼承；韓中興於八十九年四月二十七日死亡，應由甲○○、丙○繼承韓中興之
    權利義務。準此，上開債權之公同共有人現為丁○○、韓麗惠、戊○○、甲○○
    、丙○（原告認為丙○「代位繼承」韓中興對於南屯路房地之應繼分，顯係誤解
    ）。從而，原告於本件訴訟中未與甲○○共同起訴，顯有當事人不適格之情形，
    是原告起訴顯無理由，應予駁回。
乙、反訴部分：
一、反訴原告主張：反訴原告自七十八年起即陸續就南屯路房地為反訴被告代墊費用
    新台幣四十八萬一千九百六十四元（詳如附表），復於八十一年五月二十八日匯
    寄美金二萬二千四百三十元予反訴被告（從寬以新台幣六十萬元計算），綜上，
    反訴原告就管理南屯路房地及匯寄予反訴被告之金額合計為一百零八萬一千九百
    六十四元，因反訴原告處理上開事宜，使反訴被告受有無法律上原因之利益，爰
    依照不當得利之法則，請求反訴被告應連帶給付反訴原告一百零八萬一千九百六
    十四元，及其中四十八萬一千九百六十四元自八十年十二月十六日起至清償日止
    ，按年息百分之五計算之利息；另六十萬元自八十一年五月二十八日起至清償日
    止，按年息百分之五計算之利息等語。反訴被告則以：反訴原告所提出之單據除
    不能證明為管理南屯路房地所必須之支出，亦無法證明確實為其所繳納，況反訴
    被告係反訴原告所犯侵占罪案件中之受害人，自非受有任何利益，請駁回反訴原
    告之訴等語，資為抗辯。
二、經查，反訴原告於七十九年九月時受韓玉泉在大陸地區之繼承人即反訴被告丁○
    ○、韓麗惠、戊○○、與訴外人喻潤秋、韓中興等五人之委託，代為出售被繼承
    人韓玉泉之南屯路房地遺產，雙方並約定出售後由反訴原告將買賣價金匯寄予丁
    ○○，再由丁○○將價金分配予其他繼承人。詎被告取得上開房地後，即據為己
    有，不再出售，而將之侵占入己，惟為表示已將遺產變價處理完畢，另於八十一
    年五月廿八日匯款美金二萬二千四百三十元予丁○○，以求對委託人丁○○等五
    人有所交代等情，有建物登記謄本影本一份、土地登記謄本影本一份、委託書影
    本四份、八十年十月八日土地登記申請書暨附件資料影本在卷可考，並經本院核
    閱九十年度易字第一○○○六號刑事卷宗無誤，兩造對此復不爭執，堪信為真實
    。兩造間既有委任關係存在，申言之，原告即反訴被告主張被告即反訴原告應返
    還其受委任出售系爭房地所得價款扣除被告即反訴原告先前已給付者而未交付原
    告即反訴被告之款項四百四十萬元，除合於侵權行為得行使損害賠償請求權外，
    其基本之法律關係，乃為民法第五百四十一條第一項委任契約返還處理事務所收
    取金錢之請求權，反訴被告除以侵權行為外並以若罹於時效尚可以不當得利之法
    律關係提起本訴部分，固與不當得利之構成要件不符，惟反訴被告於八十一年五
    月二十八日受領美金二萬二千四百三十元價金之利益（兩造合意以新台幣六十萬
    元計算），既係基於委任契約而來，並非無法律上原因，故反訴原告亦依不當得
    利法則請求反訴被告連帶返還，亦與不當得利之構成要件不符，核屬無據，應予
    駁回。
三、次查，反訴原告所據以主張之代墊費用，其中如附表編號一戶政規費並無繳納名
    義人及繳納時間之記載，而編號六印花稅票收據亦無繳納名義人或係因何原因所
    為印花稅票之記載，且其時間亦早在民國七十九年二月八日，尚難謂係為管理系
    爭房屋之支出。至於編號三、四、十之地價稅及房屋稅，屬於韓玉泉遺產應支付
    之稅捐，縱可認實際上由反訴原告未經反訴被告委任之自行支出，亦屬民法第一
    百七十六條第一項適法無因管理之費用請求權之範圍。至於附表其餘項目，屬於
    上開遺產房地於八十年十月八日以買賣為原因而於八十年十二月十六日移轉登記
    時支出之費用，兩造間既有委任關係存在，縱可認實際上由反訴原告支出，亦屬
    民法第五百四十六條第一項償還費用請求權之範圍。是以反訴原告另以其自七十
    八年起即陸續就南屯路房地為反訴被告代墊費用如附表所示總計四十八萬一千九
    百六十四元，仍主張依不當得利之規定請求反訴被告連帶返還，亦與不當得利之
    構成要件不符，核屬無據，應予駁回。
丙、兩造其餘訴訟資料及攻擊防禦方法，經本院審酌後，認與判決結果尚不生影響，
    無一一論述必要，併此敘明。
據上論結：本件原告之訴為無理由，被告之反訴亦無理由，依民事訴訟法第七十八條
，判決如主文。
中　　　華　　　民　　　國　　九十一　　年　　十二　　月　　  三  　　日
                                    臺灣臺中地方法院民事第一庭
~B法　　　官　陳宗賢
右為正本係照原本作成
中　　　華　　　民　　　國　　九十一　　年　　十二　　月　　  三  　　日
~B法院書記官
~FO;
 附表：反訴原告主張自七十八年起為反訴被告代墊之費用
┌─┬─────────┬───────┬──────┬────────┐
│編│     名稱         │金額（新台幣）│單據上所載之│單據上所載之繳納│
│號│                  │              │繳納名義人  │時間            │
├─┼─────────┼───────┼──────┼────────┤
│１│ 戶政規費（四份） │ 80元         │無          │無              │
├─┼─────────┼───────┼──────┼────────┤
│  │ 台中市中山地政事 │ 2,000元      │乙○（反訴原│八十年十二月五日│
│２│ 務所特約土地登記 │              │告）        │                │
│  │ 代理人代辦費     │              │            │                │
├─┼─────────┼───────┼──────┼────────┤
│  │ 七十八年地價稅   │ 2,044元      │羅振亞、汪簡│七十八年十二月五│
│３│                  │              │新（韓玉泉之│日              │
│  │                  │              │遺產管理人）│                │
├─┼─────────┼───────┼──────┼────────┤
│４│ 七十九年地價稅   │ 2,556元      │羅振亞、汪簡│七十九年十二月十│
│  │                  │              │新          │一日            │
├─┼─────────┼───────┼──────┼────────┤
│５│ 八十年地價稅     │ 12,698元     │羅振亞、汪簡│八十年十二月十三│
│  │                  │              │新          │日              │
├─┼─────────┼───────┼──────┼────────┤
│６│ 印花稅票         │ 63元         │無          │七十九年二月八日│
├─┼─────────┼───────┼──────┼────────┤
│７│ 印花稅票         │ 315元        │無          │八十年十二月八日│
├─┼─────────┼───────┼──────┼────────┤
│８│ 不動產監證費     │ 508元        │乙○        │八十年十月八日  │
├─┼─────────┼───────┼──────┼────────┤
│９│ 土地登記規費     │ 16,528元     │乙○        │八十年十二月五日│
├─┼─────────┼───────┼──────┼────────┤
│１０│ 房屋稅           │ 746元        │韓玉泉      │七十七年五月二十│
│  │                  │              │            │六日            │
├─┼─────────┼───────┼──────┼────────┤
││ 土地增值稅       │ 327,580元    │羅振亞、汪簡│八十年十二月五日│
│  │                  │              │新          │                │
├─┼─────────┼───────┼──────┼────────┤
││ 契稅             │ 4,953元      │乙○        │八十年十二月五日│
├─┼─────────┼───────┼──────┼────────┤
││ 工程受益費       │ 111,893元    │韓玉泉      │八十年十二月十三│
│  │                  │              │            │日              │
├─┼─────────┼───────┴──────┴────────┤
││ 合計             │481,964元                                     │
└─┴─────────┴───────────────────────┘
